臺灣雲林地方法院刑事判決　　　　　　　 96年度訴字第245號
公　訴　人　臺灣雲林地方法院檢察署檢察官
被　　　告　乙○○
　　　　　　甲○○
　　　　　　　　　　（另案在臺灣雲林第二監獄執行中）
上　一　人
選任辯護人　盧奇南律師
上列被告因違反毒品危害防制條例案件，經檢察官提起公訴（95
年度偵字第5426號），本院判決如下：
    主      文
乙○○、甲○○均無罪。
    事實及理由
壹、公訴意旨略以：被告乙○○與甲○○各別基於轉讓第一級毒
    品海洛因與第二級毒品甲基安非他命之犯意，於民國95年10
    月中旬某日，在乙○○位於雲林縣斗南鎮○○○ 街租屋等處
    ，互相轉讓不詳數量海洛因與安非他命約3 次；嗣經警循線
    於95年10月31日上午11時30分，在雲林縣斗南鎮○○○ 街25
    -2號8 樓當場查獲，並扣得海洛因19包、17小包、甲基安非
    他命2 包（起訴書誤載為6 大包，業經檢察官到庭更正為2
    包）、電子秤1 臺、注射針筒2 支、吸食器1 組、分裝鏟2
    支、研磨機1 臺、夾鏈袋8 包、葡萄糖1 盒、小皮包2 個（
    起訴書誤載為1 個）。因認被告2 人均涉犯毒品危害防制條
    例第8 條第1 項、第2 項轉讓第一、二級毒品罪嫌。
貳、按「犯罪事實應依證據認定之，無證據不得認定犯罪事實。
    」刑事訴訟法第154 條第2 項定有明文。又「刑事訴訟法第
    161 條已於民國91年2 月8 日修正公布，其第1 項規定：檢
    察官就被告犯罪事實，應負舉證責任，並指出證明之方法。
    因此，檢察官對於起訴之犯罪事實，應負提出證據及說服之
    實質舉證責任。倘其所提出之證據，不足為被告有罪之積極
    證明，或其指出證明之方法，無從說服法院以形成被告有罪
    之心證，基於無罪推定之原則，自應為被告無罪判決之諭知
    。」最高法院著有92年臺上字第128 號判例要旨可供參照。
    末按施用毒品者供稱其毒品之來源，不得作為有罪判決之唯
    一證據，仍須調查其他必要之證據，況施用毒品者，其供出
    毒品來源因而破獲者，得減輕其刑，毒品危害防制條例第17
    條均定有明文，從而施用毒品者之指證，其真實性有待其他
    必要之證據加以補強，若施用毒品者之指證，其真實性仍有
    合理之懷疑存在時，在此項合理之懷疑未澄清前，自不能遽
    為有罪之判斷，茲所謂其他必要之補強證據，即在排除此項
    合理之懷疑，使之達於可得確信之程度，否則即應為被告有
    利之推定，此亦為刑事訴訟法第154 條，犯罪事實應依證據
    認定之證據裁判原則，及因保障被告人權，無罪推定原則之
    所在，此項刑事訴訟基本原則，不能因毒品行為之交易期間
    短暫、交易方法隱密、交易對象單純，致查獲不易、搜證困
    難等原因而放棄，或減低對於犯罪構成要件應予嚴格證明之
    堅持，此項基本原則應為法官證據證明力自由判斷職權行使
    之限制，最高法院90年度臺上字第3115號判決要旨亦可供本
    案採證之參考。
、檢察官之舉證：
  一被告乙○○之警詢筆錄及檢察官面前之供證筆錄。
  二被告甲○○於警詢及檢察官面前之供述筆錄。
  三法務部調查局鑑定書、憲兵司令部鑑識中心鑑定書、扣案物
    品照片4 張。
  四扣案之海洛因19包及17包、甲基安非他命2 包、注射針筒2
    支、分裝鏟2 支、夾鏈袋8 包、葡萄糖1 盒、安非他命吸食
    器1 組、電子磅秤1 臺、研磨機1 臺、咖啡色小皮包及黑色
    小皮包各1 只。
肆、被告之辯解：
  一被告乙○○及甲○○均供認：於95年10月中旬時，2 人一同
    住在雲林縣斗南鎮○○○ 街乙○○租屋處，扣案之海洛因19
    包、甲基安非他命2 包、木材白色分裝鏟1 支、夾鏈袋8 包
    、葡萄糖1 盒、安非他命吸食器1 組、電子磅秤1 臺、研磨
    機1 臺、咖啡色小皮包為乙○○所有，而海洛因17包、注射
    針筒2 支、藍色分裝鏟1 支及黑色小皮包1 只為甲○○所有
    ，惟皆堅決否認有何轉讓第一、二級毒品犯行，被告乙○○
    辯稱：我沒有轉讓海洛因及甲基安非他命與甲○○，我們都
    自己吸自己的，於檢察官面前作證時，毒癮發作，頭很昏，
    覺得很煩，說什麼也不知道；被告甲○○辯以：我們沒有互
    相請來請去，我都用我自己的。
  二被告甲○○之辯護人為被告辯護稱：檢察官起訴被告甲○○
    於95年10月間有轉讓3 次海洛因及甲基安非他命與乙○○，
    惟轉讓第一、二級毒品之次數，沒有做認定，到底何種毒品
    、轉讓幾次，並沒有確定。起訴甲○○轉讓第一、二級毒品
    ，檢察官僅憑的就是共同被告乙○○之供述，然乙○○之證
    述前後不一致，所述顯不可靠，無法證明甲○○確有檢察官
    所指之犯行。
伍、本院之判斷：
  一證據能力部分：
  (一)被告以外之人於審判外之陳述雖不符刑事訴訟法第159 條之
    1 至之4 等4 條之規定，而經當事人於審判程序同意作為證
    據，法院審酌該言詞陳述或書面陳述作成時之情況，認為適
    當者，亦得為證據；當事人、代理人或辯護人於法院調查證
    據時，知有刑事訴訟法第159 條第1 項不得為證據之情形，
    而未於言詞辯論終結前聲明異議者，視為有前項之同意，同
    法第159 條之5 定有明文。其立法意旨在於傳聞證據未經當
    事人之反對詰問予以核實，原則上先予排除。惟若當事人已
    放棄反對詰問權，於審判程序中表明同意該等傳聞證據可作
    為證據；或於言詞辯論終結前未聲明異議，基於尊重當事人
    對傳聞證據之處分權，及證據資料愈豐富，愈有助於真實發
    見之理念，且強化言詞辯論主義，使訴訟程序得以順暢進行
    ，上開傳聞證據亦均具有證據能力。本案被告2 人於本院準
    備程序時就檢察官所提之供述證據，均同意作為證據，本院
    審酌該等文書作成之形式，尚無瑕疵、並與待證事實具有關
    聯性等情況，認為適當，應認得為證據，揆諸前開說明，就
    本案所引用之供述書面證據均具有證據能力。
  (二)至於被告乙○○於本院準備程序及審理時辯稱：我於檢察官
    面前接受訊問時，因為毒癮還沒退，精神狀況不好，聽不太
    清楚檢察官所說的云云。然而，被告乙○○於95年10月31日
    訊問過程中雖有打哈欠，但2 次訊問過程中，皆對於檢察官
    問題，可以清楚地接續檢察官之問題回答，口氣自然，意識
    清楚，身體沒有搖晃，不穩的情形等情，業經本院當庭勘驗
    被告乙○○95年10月31日及96年3 月28日於檢察官面前訊問
    錄音錄影光碟，並製有勘驗筆錄附卷足徵，可見被告乙○○
    可以聽懂檢察官之問題，依其自由意思，決定應回答之答案
    ，並無何不法取供、反於被告之自由意思製作之情事，上開
    2 份筆錄自具有證據能力，被告乙○○執前詞置辯，無法採
    信。
  二證明力部分：
    (一)本案檢察官認被告2 人涉犯轉讓第一、二級毒品罪嫌，無
      非僅以被告乙○○於95年10月31日在檢察官面前供證：有
      時候甲○○會請我一點點，我也會請他一點點；於96年3
      月28日在檢察官面前供證：「（問：何時何地轉讓給甲○
      ○？）購買回來時會試一下，我們都會互相請對方施用，
      因為買的是不同批，互相交換一下味道，數量是一次吸食
      的量。」「（問：次數？）2 、3 次，我印象跟甲○○一
      起去員林買的那1 次，是10月20幾號，我們有互相請對方
      毒品，至於合資那1 次有無互相請我就忘記了。」「（問
      ：對話內容？）沒有說什麼，就互相交給對方就知道意思
      了。」「（問：代價？）沒有拿錢。」檢察官據被告乙○
      ○上開供證，即認定被告2 人間有互相轉讓「不詳數量海
      洛因與安非他命約3 次」，但是：
      1.顯而易見的問題是，檢察官所指之3 次的轉讓行為，是
        轉讓何種毒品、何時轉讓、何地轉讓，應如何判定？由
        被告乙○○上開供證內容，轉讓毒品之次數、種類、時
        間、地點，存在多種排列組合之可能性，此關係被告2
        人犯罪事實應如何記載、應以何項法條論罪之重要事項
        ，檢察官於偵查及本院審理時，皆無法就此為進一步之
        說明，亦未再提出證據使上開疑問獲得澄清。由此可見
        ，據被告乙○○上開供詞，無法得知為何檢察官可以認
        定被告2 人間互相轉讓海洛因及甲基安非他命3 次，被
        告乙○○於檢察官面前2 次供證內容，顯有重大瑕疵存
        在，其證明力是否可達有罪確信之程度，尚須嚴格檢驗
        。
      2.乙○○於檢察官面前雖供證其與被告甲○○間有互相請
        對方施用毒品，然證人乙○○於本院審理時證稱：我沒
        有給甲○○，東西那麼貴我幹嘛給他，都是他自己帶來
        的，甲○○也沒有拿過海洛因或安非他命給我，都是個
        人施用個人的等語。則乙○○之供詞，於檢察官面前及
        本院審理時，呈現前後不一之情況。又乙○○於檢察官
        面前供證：我們都會互相請對方施用，因為買的是不同
        批，互相交換一下味道。但於同日檢察官訊問時，被告
        乙○○亦供稱：我印象跟甲○○一起去員林買的那1 次
        ，我們有互相請對方毒品，至於合資那1 次有無互相請
        ，我就忘記了等語。果如被告乙○○於檢察官面前所述
        ，轉讓毒品之原因，係購買來源不同，才互相交換毒品
        測試品質，但被告2 人一同去員林購買毒品或合資購買
        毒品時，顯然來源相同，為何還須互相請對方施用毒品
        ，可見被告乙○○於檢察官面前之供證內容，存有矛盾
        。至於被告2 人於警詢及檢察官面前皆有供稱被告2 人
        購買毒品之來源，此均為查扣當時毒品之來源，且購買
        日期皆於查獲前數日而已，則檢察官所指之95年10月中
        旬某日，被告2 人是否經由不同來源，取得海洛因或甲
        基安非他命，由檢察官所舉之證據，亦無法證明。縱使
        被告2 人購得毒品來源不同，然而毒品價格甚高，被告
        2 人是否交情熟識至可以無償免費提供對方施用，實非
        無疑，此由乙○○於本院審理時證述：東西那麼貴我幹
        嘛給他等語，益徵被告2 人沒有免費請對方施用之動機
        。由檢察官所舉之證據，亦無法得出被告2 人免費請對
        方施用之結果。從而，難以推斷被告2 人具有互相轉讓
        海洛因及甲基安非他命之理由。
      3.被告乙○○於檢察官面前以證人身份供證轉讓毒品部分
        ，被告乙○○於95年10月31日在檢察官面前訊問之錄音
        錄影光碟，經本院當庭勘驗為：「（問：你有給他嗎？
        還是他有給你嗎？）沒有啊，我們都是自己買的啊。」
        「（問：都是自己買的？）對啊。」「（問：總會交流
        一下吧？）交流，有時候他請我，我要請他那個一點點
        而已啊。」「（問：有時候他會請我，我會請他喔？）
        對。」「（問：住在一起，所以有時候他會拿給你吸，
        你有時候拿你的給他吸？阿誰的品質比較好？）應該是
        我的比較好吧，我買比較多阿。」（以上請參見本院卷
        第73頁）被告乙○○於96年3 月28日在檢察官面前訊問
        之錄音錄影光碟，經本院當庭勘驗為：「（問：啊你說
        你買回來，有時候甲○○會請你，你也會請他一些，這
        是在車上請他？）有時候買回來試試看。」「（問：在
        車上？你請他，他請你，啊請都請多少？）請我們自己
        要吃的量啊。」「（問：他拿你要吃的量給你，你拿他
        要吃的量給他，互相按那？）嗯。」「（問：啊為什麼
        要這樣？吃自己的就好了啊？講看看啊？為什麼要請來
        請去，你有買，他也有買啊，為什麼要請來請去？）答
        ：沒有啦，就吃看看東西好壞而已。如果兩個都買同批
        的就不用請來請去了。」「（問：你們買都不同批？）
        答：沒有啊，如果拜託他買就有同批。」「（問：這樣
        請來請去有幾次？）很少吧，我們都自己在吃。」「（
        問：有沒有兩、三次？那次你跟他開車載他去員林買那
        次，有請嗎？想看看？有嗎？你想看看，你認真想看看
        ？）應該有吧。」「（問：啊第二次你跟他公家去買，
        他自己一個人買回來，那次有互相請嗎？想看看，想不
        起來就忘記這樣？）我忘記了。」「（問：啊你請的時
        候，都怎麼說？試試看一下？是怎麼說？）沒有啊，按
        呢就自然都會知道啊，怎麼還需要講。」「（問：就嘟
        給他就對了？）答：嗯啊。」「（問：你請他，就沒再
        拿錢了吧，他也沒跟你拿錢了吧？）沒有啊，怎麼有拿
        錢。」（以上請參見本院卷第80頁反面至第81頁）則：
        (1)關於被告2 人間有無互相轉讓毒品，被告乙○○最初
          於95年10月31日供述時僅稱「沒有啊，我們都是自己
          買的」，係經檢察官誘導訊問後，被告乙○○始供稱
          有時會互相請一下。相同的情形，於96年3 月28日訊
          問過程中，被告乙○○亦有供稱「我們都自己在吃」
          、「如果兩個都買同批的就不用請來請去」、「我忘
          記了」等語，經檢察官之推問後，被告乙○○才回答
          「嗯」、「應該有吧」，之後又改稱「我是說只有去
          拿東西按呢，我們都是自己吃自己的」。可見即使在
          檢察官面前，關於有無互相轉讓毒品乙事，被告廖佳
          銘之供證內容亦前後齟齬，不能確定是否有互相轉讓
          事實存在，縱使有稍作肯定之答覆，亦僅係檢察官之
          誘導或推問時，以「嗯」、「應該有吧」等概略、籠
          統之答案，並無具體陳述於何時、何地、轉讓次數、
          轉讓何種毒品，而檢察官亦未追問被告乙○○前後陳
          述不一之原因，也無細究清楚被告2 人間轉讓毒品之
          細節。
        (2)被告乙○○於95年10月31日在檢察官面前接受訊問時
          ，確實出現打哈欠等毒癮發作典型徵狀，業經本院當
          庭勘驗上開訊問錄音錄影光碟屬實，並製有勘驗筆錄
          附卷足考（參本院卷第69頁反面、70頁反面、72頁、
          73頁）。被告乙○○回答檢察官問題時另呈現：「（
          問：阿你到底是怎樣啦？）沒有啊。」「（問：沒有
          是怎樣？）什麼怎樣。」「（問：剛才說一說，怎麼
          變這樣？）我去載他去車站，把他放下，阿他去買，
          我怎麼知道。」「（問：你不是說你們有一起買嗎？
          ）剛才就跟你說過了啊。」「（問：說過什麼啦？）
          剛才就跟你說過跟他一起買或是哪時候買的啊。」「
          （問：你是在說什麼？都聽不懂？）（被告咳嗽）（
          未回答）。」「（問：你是在說什麼？說清楚？）答
          ：沒有啊，哪有說什麼。就該講的我都講了。」「（
          問：你載他去嗎？）我們就開車去嘛，啊他載我，跟
          我載他，不是都一樣，這有什麼不一樣？」「（問：
          問清楚啊？）答：這樣跟案情有什麼不一樣。」「（
          問：很重要呀。）不知道怎麼跟你回答啊。」「（問
          ：啊你就從頭到尾講清楚就好了？）我就沒有在記那
          個的，你聽得懂嗎，我就沒有在記那種事情的。你如
          果那個…，你就曉得說買那個又不是很難啊。要問那
          個很簡單啦。」（見本院卷第75頁及其反面）。顯見
          被告乙○○在檢察官接受訊問時，不斷地以「不知道
          」、「沒有啊」、「該講的我都講了」等語回答檢察
          官，的確呈現心煩意亂之情狀，也有打哈欠等毒癮發
          作徵候。再者，由前揭勘驗譯文中，呈現：「問：你
          們這個量有大啦，所以檢察官認為說你們可能有販賣
          的問題，啊所以檢察官把罪名跟你們說你們這件可能
          有販賣，不然就是轉讓，轉讓就是沒有拿錢的，這叫
          轉讓，不然就是販賣…但是你說你沒有販賣，但是轉
          讓這個你應該有承認吧？轉讓就是請來請去啊，請來
          請去，這也會犯罪你知道嗎？你知道這個事情嗎？你
          轉讓請來請去也有犯罪？）不太了解。」「（問：你
          不太了解？你吃毒不是已經吃一陣子了？你不知道這
          個嚴重性？請來請去，有犯罪呢，你要承認嗎？你如
          果販毒不承認，你請來請去的部分，你要承認嗎？這
          個也會去卡到呢？甲○○也是這麼說啊，這部分看你
          要不要承認？請來請去的啦？）請來請去的喔，那可
          能只有那一次而已。」「（問：等一下，你說你沒有
          販賣啦吼？）答：沒有啊。」「（問：沒，來，你說
          ？）我是說只有去拿東西按呢，我們都是自己吃自己
          的。（檢察官這樣跟你解釋，你有了解？這樣意思，
          檢察官幫你記下就是說你沒有販賣啦吼，啊你們大部
          分是個人吃個人的，但檢察官還是依照這證據來處理
          啦，因為我看你不知道自己的罪名嗎？簡單這條來講
          ，就是要辦你販賣，不然就是辦你轉讓，那你現在執
          行的是你另外的，是不同的。」（以上請參見本院卷
          第81頁反面至第82頁）可見檢察官告知被告乙○○因
          其持有之毒品量很大，偵查之方向不是販賣就是轉讓
          毒品，於此，面對檢察官誘導或推論性之問題，被告
          乙○○為求提早結束庭訊，極有可能附和檢察官之問
          題，延續檢察官問話之語氣，回答檢察官想要的答案
          。對照被告乙○○對於供述前後不一之原因，於本院
          審理時供稱：我覺得檢察官問我的時候，可能因為當
          時毒癮還沒有退，我覺得很煩，就隨便回答等語，復
          於本院審理時經提示上開勘驗筆錄供其閱覽後，即陳
          稱其在檢察官面前所述不實在，其與被告甲○○沒有
          請來請去等語，足見被告乙○○於檢察官面前供認互
          相轉讓乙情，有可能係為提早結束庭訊，隨意編纂、
          附和檢察官之詞。
      4.從而，被告乙○○於檢察官面前之供證內容，既已模糊
        不清，且存在上開疑問，本院自無從憑此毒癮患者具有
        瑕疵之單一指述，遽認被告2 人有互相轉讓毒品罪嫌。
    (二)被告甲○○於警詢及檢察官面前，從未論及其與被告乙○
      ○間有互相轉讓毒品之情事，有其於警詢及檢察官面前筆
      錄在卷可徵，被告甲○○於本院審理時亦堅決否認有何轉
      讓毒品之罪嫌，則被告甲○○於警詢及檢察官面前之筆錄
      不僅無法證明被告2 人間有互相轉讓毒品之犯行，反而凸
      顯被告2 人辯稱未互相轉讓毒品乙事，互核一致。
    (三)扣案之海洛因19包及17包、甲基安非他命2 包，經送驗後
      ，確實屬海洛因及甲基安非他命無疑，有法務部調查局95
      年12月9 日調科壹字第09523045050 號、調科壹字第0952
      3045040 號鑑定書2 紙、憲兵司令部刑事鑑識中心96年2
      月8 日安鑑字第0960000214號鑑定書1 紙附卷足明，被告
      乙○○供認扣案之海洛因19包及甲基安非他命2 包為其所
      有，被告甲○○坦承海洛因17包係其所有之物。此外，扣
      案之白色分裝鏟1 支、夾鏈袋8 包、葡萄糖1 盒、安非他
      命吸食器1 組、電子磅秤1 臺、研磨機1 臺、咖啡色小皮
      包等物，為被告乙○○所有，而注射針筒2 支、藍色分裝
      鏟1 支及黑色小皮包1 只為被告甲○○之物，皆經被告2
      人於本院審理時供認屬實，並有扣案物品照片4 張可佐。
      但是，上開扣案物品，僅得證明被告2 人均有取得毒品之
      能力，並有施用毒品所需之物，然無法證明被告2 人間一
      定會互相轉讓毒品，反而可作為被告2 人皆有能力自行取
      得毒品而個別施用之佐證。況且查獲當日，並未發現被告
      甲○○持有甲基安非他命，被告甲○○是否有甲基安非他
      命可供轉讓與被告乙○○施用，顯有可疑，益徵被告2 人
      辯稱係自己施用自己的毒品，尚非虛妄不實。
    (四)被告乙○○及甲○○經查獲後，經採尿送驗後，被告乙○
      ○尿液呈甲基安非他命、可待因、嗎啡陽性反應，被告甲
      ○○尿液呈安非他命、甲基安非他命、可待因、嗎啡陽性
      反應，有被告2 人之濫用藥物尿液檢驗報告及尿液送檢真
      實姓名對照表各2 紙在卷可參。據此，檢察官於論告時主
      張被告甲○○查獲當日並未扣得甲基安非他命，但尿檢報
      告確有濃度甚高之安非他命及甲基安非他命反應，足見被
      告乙○○於檢察官面證述互相請來請去之說，可以採信。
      但是，被告乙○○於檢察官面前之供證內容，已有前述之
      瑕疵，無法採信，而上開尿檢報告及真實姓名對照表，皆
      僅得證明被告2 人於查獲前數日均有施用海洛因及甲基安
      非他命之犯行，但本案查獲之日為95年10月31日，距檢察
      官所指之轉讓毒品時間即95年10月中旬某日，相距至少已
      有10日，已超過一般毒品施用後之正常尿液代謝時間，並
      無法以查獲當日之尿液檢驗報告，即證實於檢察官所指之
      時間，被告2 人有互相轉讓毒品施用。
    (五)綜上，本案無論轉讓毒品之時間、地點、方式乃至於最重
      要之轉讓毒品的種類，檢察官所提出之證據或指出之證明
      方法，皆無法使本院產生有罪之確信，而且檢察官所指被
      告乙○○於檢察官面前之供證筆錄，屬於施用毒品者之單
      一指述，亦存有上開瑕疵，使本院無法得出被告2 人有互
      相轉讓毒品之有罪心證，被告2 人亦均有取得毒品之能力
      ，經查獲時，分別扣得毒品及相關吸食工具，被告2 人辯
      稱各自取得、個別施用毒品等情，非不可信，檢察官指被
      告2 人互為轉讓毒品之犯行，仍有合理懷疑存在。揆諸前
      開說明，基於無罪推定原則，被告2 人之犯罪事實不能證
      明，自應皆為其無罪之諭知。
陸、證人乙○○於檢察官面前作證時，證述被告2 人間有互相轉
    讓第一、二級毒品犯行，顯屬虛偽，就此部分，證人乙○○
    於檢察官面前，於案情有重要關係之事項，供後具結而為虛
    偽陳述，觸犯刑法第168 條之偽證罪，依法於本判決書一併
    告發，請檢察官偵辦。
柒、依刑事訴訟法第301 條第1 項，判決如主文。
本案經檢察官黃顗雯到庭執行職務。
中　　華　　民　　國　　96　　年　　10　　月　　31　　日
                  刑事第五庭  審判長法  官  侯廷昌
                                    法  官  王紹銘
                                    法  官  藍家偉
以上正本證明與原本無異。
如不服本判決，應於判決送達後10日內，向本院提出上訴狀。（
須附繕本）
                                    書記官  徐基典
中　　華　　民　　國　　96　　年　　10　　月　　31　　日
